臺灣高等法院刑事判決　　　　　　　　　　　　　　　九十年度上易字第四五八號
　　上　訴　人　臺灣臺北地方法院檢察署檢察官
　　被　　　告　丁○○
　　被　　　告　癸○○
　　共　　　同
　　選任辯護人　張至剛
右上訴人因被告詐欺案件，不服臺灣台北地方法院八十八年度易字第一一九五號，中
華民國八十九年十二月十五日第一審判決（起訴案號：臺灣台北地方法院檢察署八十
七年度偵字第一七七五五號）提起上訴，暨移送併辦（臺灣台北地方法院檢察署九十
年度偵續字第二四號；臺灣台南地方法院檢察署九十年度偵字第九七七號、第一七二
一號）本院判決如左：
    主  文
原判決撤銷。
丁○○、癸○○共同意圖為第三人不法之所有，以詐術使人將本人之物交付，各處有
期徒刑陸月，如易科罰金，均以參佰元折算壹日。
    事  實
一、丁○○係設於台北市○○○路○段一八八號六樓之二萬昇建設有限公司（下稱萬
    昇公司）之登記負責人，癸○○則為該公司之總經理，並為實際負責人。緣甲○○於民國八十二年三月二十五日，向萬昇公司訂購當時尚在興建中，坐落台北市
    大安區○○段○○段二四五地號上之「凡爾塞」大樓房屋一戶，門牌號碼為台北
    市○○○路○段七九巷二號十四樓，約定總價為新台幣（下同）六百八十萬元，
    期間甲○○均已按期繳款。嗣於八十四、五年間，萬昇公司因財務發生困難而積
    欠他人債務，致前開「凡爾塞」大樓之房地於八十五年八月二十一日，為法院所
    查封。丁○○與癸○○均知悉上情，詎竟共同意圖為萬昇公司不法之所有，隱瞞
    前開房地業經查封無法辦理移轉登記之事實，於八十五年（起訴書誤載為八十六
    年）九月二十四日，由丁○○出面同意告訴人提前交屋，並佯稱：該房地現已在
    辦理移轉前置作業中，而要求甲○○先行繳付銀行貸款三百二十九萬元及辦理移
    轉登記所需相關費用四萬七千四百七十五元，始能交屋，致甲○○不疑有詐，依
    約在萬昇公司上址，交付前開款項予萬昇公司。嗣八十六年二月十四日，萬昇公
    司及丁○○始發函告知甲○○前揭房地被查封無法交屋之事，並再經甲○○於八
    十七年五月十三日，向地政事務所請領建物登記簿謄本，方知該房地於其申請提
    前交屋前早經查封，乃知受騙。
二、案經甲○○訴由台灣台北地方法院檢察署檢察官偵查起訴。
    理  由
一、訊據上訴人即被告丁○○、癸○○對於前揭時、地萬昇公司曾向告訴人收取尾款
    及移轉登記相關費用共三百餘萬元之事實固坦承不諱，惟均否認何詐欺犯行。被
    告丁○○辯稱：伊雖登記為萬昇公司負責人，然實際上公司對內、對外業務均由
    癸○○負責，八十四年底，萬昇公司財務發生困難後，癸○○商請其友人己○○
    投入資金協助完成興建，己○○便指派辛○○進駐公司、綜理公司內外事務，並
    定期向己○○報告，此時原實際負責人癸○○已不再涉足公司事務，而伊這掛名
    負責人更毫無任何決策權限。本件告訴人之所以會繳納上開尾款及費用予萬昇公
    司，係告訴人自己希望能提前交屋而主動要求，後來經辛○○決定同意後才向告
    訴人收款，根本與伊無涉，且告訴人來繳款時，伊亦不知該房屋業經查封，是事
    後才聽戴志雄協理提及此事，然辛○○在處理房地產方面頗具經驗，且己○○亦
    在此工地挹注上億元資金，應不致為這區區三百餘萬元而故意詐騙告訴人，然辛○○究竟在何種情況下作此決定，伊實在無從得知，惟伊既非收款決策者，更不
    知房屋已遭查封，怎可僅因伊為登記負責人，即認伊涉有詐欺犯行等語；被告癸○○辯稱：伊原為萬昇公司之總經理兼實際負責人，八十四年底，公司財務出問
    題，伊商請友人己○○出資幫忙，由於己○○認為該工地尚可完成，因而陸陸續
    續出借了三億多元，期間己○○為確保其資金運用暨回收，便希望伊不要再插手
    公司事務，並於八十五年二、三月間，另外指派辛○○至萬昇公司全面控管，之
    後伊就再也沒到萬昇公司上班或管事。八十五年間萬昇公司之債權人李文杰因見
    系爭房地工程進度落後，恐其三千餘萬元債權受損，便聲請假扣押查封，事後渠
    等曾與李文杰協商，希望能以尚未售出之地下商場抵償其債權，然李文杰認為該
    商場售價定得太高，不願接受，同年底台灣省合作金庫（下稱合作金厙）認為系
    爭工地客戶貸款達售價七成之多，不願再借款，在另與土地銀行接洽時，合作金
    庫就前開工地又聲請假扣押查封，造成該公司所有資金均遭凍結，至八十六年四
    月間，己○○認為該公司已無法拯救便不願再管，伊才又回萬昇公司並變更登記
    為負責人，然伊當初對於告訴人所購房屋業經查封，公司仍同意告訴人得繳納尾
    款提前交屋乙事確實毫不知情，現仍盡力在協調善後事宜，實無任何詐欺行為等
    語。
二、經查：
    (一)被告丁○○係萬昇公司之登記負責人，被告癸○○則為該公司之總經理，二人
      均為萬昇公司之實際出資股東，該公司重要經營決策向由癸○○決定，至八十
      四年底，萬昇公司發生財務危機，癸○○乃商請友人己○○提供資金，協助完
      成系爭住商大樓之興建，由於己○○投入之資金頗鉅，為確保其投入萬昇公司
      之資金得以專款專用，乃於八十五年初，另委請辛○○進駐萬昇公司監督資金
      運用，並統籌工地興建、客戶繳款等事宜，自辛○○受託管理後癸○○即較少
      至萬昇公司上班等情，業據被告二人供承不諱，核與證人即萬昇公司之工務部
      協理戴志雄、負責業務行政之丙○○及會計沈翠瑛於原審證述情節相符（原審
      卷第八十一頁至第八十四頁），並有辛○○於八十五年元月間就萬昇公司系爭
      工地工作分配、工作現況及評估所書立之萬昇尊爵工地檢討（書）影本一件在
      卷可按（第六十七頁至第七十一頁），此部分固屬實在。
    (二)惟查八十五年間，萬昇公司業務雖主由辛○○綜理，然被告丁○○仍係該公司
      之負責人、實際出資股東，且於無論係被告癸○○或辛○○綜理期間，其每日
      仍有到萬昇公司上班，負責日常業務及與客戶應對等事宜，為被告丁○○所不
      爭，並經證人戴志雄結證屬實（原審卷第八十頁），證人戴志雄於原審亦證稱
      ：在大門口看到封條。（原審卷第八十一頁），被告丁○○既每日至萬昇公司
      上班，有如前述，其應目睹封條，況被告丁○○於偵查中亦不否認系爭房屋被
      查封後幾日即知查封之事（偵查卷第九十九頁反面），顯見被告丁○○知悉系
      爭房地已遭法院查封。又證人己○○於原審證稱：案外人李文杰查封系爭房屋
      後，癸○○、丁○○均曾找渠談過查封之事等語（原審卷第五十三頁反面），
      而被告癸○○於原審亦供稱：李文杰在查封前即先預告公司，如不處理，即欲
      查封（原審卷第五十一頁），由是觀之，被告癸○○因前開房地遭查封之事與
      己○○討論過，且其知悉李文杰預告查封之事，足證被告癸○○知悉系爭房地
      遭法院查封，且當時亦處理公司相關業務。再告訴人於八十五年九月廿四日，
      至萬昇公司簽訂提前交屋及繳款條件之約定書時，曾與被告丁○○見過面後，
且洽談提前交屋過程中，均係與被告丁○○及工務部協理戴志雄接觸之情，業
      據告訴人指訴甚，而被告丁○○亦代表萬昇公司與告訴人簽訂提前交屋、繳款
      之約定書，有該約定書在卷可稽（見偵查卷第四十九頁、第六十九頁）。又被
      告癸○○既為萬昇公司之總經理、出資股東，且原為該公司之實際負責人，萬
      昇公司在八十四年底發生財務困難後，亦係由其出面向友人己○○尋求資金奧
      援，衡諸常情，其在萬昇公司實居舉足輕重之地位，縱因財務問題而平日較少
      至公司，然其股份、出資仍然存在，應不致對該公司業務不加過問，且其確實
      仍繼續處理萬昇公司相關業務，有如前述，況被告癸○○亦自承事後為告訴人
      房地和解之事簽發本票予告訴人，並持被告丁○○之印章背書等情不諱（偵查
      卷第一００頁），從而，被告癸○○對於萬昇公司預售客戶之房屋，遭債權人
      查封後，猶決定向告訴人甲○○收取房地尾款及移轉登記相關費用，應係知情
      且參與，足認上開情事確係由被告丁○○、癸○○協議後，由被告丁○○代表
      萬昇公司與告訴人簽約。
    (三)系爭房地確於八十五年八月二十一日，為法院所查封，有台北市建物登記謄本
      在卷可稽（偵卷第七十五頁），被告丁○○與癸○○均知悉上情，亦如前述，
      意隱瞞前開房地業經查封無法辦理移轉登記之事實，由被告丁○○出面同意告
      訴人提前交屋，佯稱：該房地現已在辦理移轉前置作業中，而要求甲○○先行
      繳付銀行貸款及辦理移轉登記所需相關費用，始能交屋，並在約定書載明：系
      爭不動產不得有任何抵押借款；告訴人購買之房地，因工程順利，現已進行辦
      理移轉登記之前置作業；應繳納尾款及各項規費等情，致告訴人不疑有詐，依
      約在萬昇公司上址，交付前開款項予萬昇公司，被告二人有詐欺之意圖至明。
    (四)辯護人固以證人戴志雄、丙○○及沈翠瑛於原審八十八年六月一日之證詞（包
      含丙○○於本院九十年七月二十四日之證詞），認為決定收取告訴人款項者為
      辛○○，而非被告丁○○、癸○○等情為被告等辯護（本院卷第二三０頁至第
      二三三頁），惟查：被告丁○○、癸○○確實知悉系爭房地遭法院查封，並協
      議向告訴人收取前開款項，有如前述，證人戴志雄等於原審之證詞，亦不能為
      有利於被告之認定。另證人戊○○於本院雖證稱：有關萬昇公司房屋、土地過
      戶事項係辛○○所委託云云（本院卷第一０九頁、第一一０頁），惟辦理所有
      權移轉登記與查封事項係屬二事，亦不能以此為有利於被告二人之認定。
    綜上所述，本件事證明確，被告丁○○、癸○○所辯為卸責之詞，不足採信，渠
    等犯行均堪以認定。
三、核被告丁○○、癸○○所為，係犯刑法第三百三十九條第一項之詐欺取財罪。被
    告間有犯意聯絡與行為分擔，均為共同正犯。
四、原審未予詳查，遽為無罪之諭知，自有未合，檢察官上訴意旨亦指摘及此，檢察
    官之上訴為有理由，自應由本院將原判決撤銷改判。爰審酌被告犯罪之動機、目
    的，為萬昇公司詐取之金額為三百二十九萬七千四百七十五元，嗣又退還告訴人
    一百五十萬元，暨渠二人犯後態度等一切情狀，各量處有期徒刑六月，並諭知易
    科罰金之折算標準。被告行為後原刑法第四十一條之規定：「犯最重本刑為三年
    以下有期徒刑之刑之罪，而受六月以下有期徒刑或拘役之宣告，因身體、教育、
    職業或家庭之關係，執行顯有困難者，得以一元以上三元以下折算一日，易科罰
    金。」，已於九十年一月四日經修正為刑法第四十一條第一項，該條之規定為：
    「犯最重本刑為五年以下有期徒刑之刑之罪，而受六月以下有期徒刑或拘役之宣
    告，因身體、教育、職業或家庭之關係或其他正當事由，執行顯有困難者，得以
    一元以上三元以下折算一日，易科罰金。但確因不執行所宣告之刑，難收矯正之
    效，或難以維持法秩序者，不在此限。」，並於同年月十日經總統公布施行，經
    新舊法比較結果，以新法有利於被告，依刑法第二條第一項前段之規定，應適用
    最有利於被告之新法，即裁判時之刑法第四十一條第一項之規定。
五、檢察官併案部分：
    (一)臺灣台北地方法院檢察署九十年度偵續字第二四號部分，檢察官稱併辦意旨如
      告訴狀，而依該告訴狀所載略以：被告丁○○係萬昇公司負責人，癸○○係該
      公司總經理，渠等在台北市○○路ＳＯＧＯ百貨公司附近推出商場大樓預售，
      並在銷售廣告上不實標榜該商場大樓規劃為「ＳＯＧＯ名店延伸區」、「舶來
      品名店延伸區」及「約會廣場」等字樣，致告訴人庚○○、乙○○○誤認該商
      場確有整體之規劃，而分別買受一樓第十一號及第七號商場。迄今告訴人庚○○已交付二百三十八萬元，乙○○○則交付一百五十八萬元，惟被告等不但已
      將該商場過戶於第三人，且該所謂商場大樓亦僅為菜圃，根本沒有整體規劃，
      而庚○○買受之第十六號商場，合約載明約六坪，測量結果只有一坪多，而王
      林華真買受第七號商場合約載明三點二五坪，測量結果僅有零點八一坪，公設
      比高達百分之八十，姑不論其公司之銷售人員當時係向告訴等稱公設比僅為百
      分之三十，而使告訴人誤信為真，而被告二人均為公司之負責人，對於本案之
      銷售廣告應有決定權，卻於商場平面圖僅標示坪數，而未標明「使用面積」及
      「公共面積」，亦係企圖使告訴人誤認其公設比至多不超過「標準層」及「二
      樓層」之比例，被告等意圖使買受商場之消費者如告訴人等陷於錯誤而買受，
      自始即有詐欺之故意及行為。又被告丁○○於八十五年十二月十三日，同意以
      十六號商場換第十一號商場，惟第十六號商場早在八十五年三月間過戶予第三
      人，被告丁○○以不是公司所有之第十六號商場與告訴人原買受之第十一號商
      場交換，實為騙取告訴人庚○○不取回價金之欺瞞手段等語。經查：本案係被
      告等於八十五年九月二十四日，明知系爭房地已遭法院查封，猶向告訴人甲○○佯稱：該房地現已辦理移轉前置作業中，而向告訴人甲○○詐取房屋尾款及
      辦理所有權移轉登記相關費用，併辦部分，則係告訴庚○○、林王華於八十二
  年七月間，向被告等購買商場，因坪數短少，八十五年間，交換使用商場而衍
      生之糾紛，二者犯罪態樣不同，且時間亦有相當差距，被告之辯護人亦具狀表
      明本案與併辦部分間，並無裁判上一罪之關係（本院卷第五十一頁、第二三六
      頁），尚難認定被告等係基於同一之概括犯意為之，二者間，並無裁判上一罪
      之關係。
    (二)臺灣台南地方法院檢察署九十年度偵字第九七七號、第一七二一號部分，檢察
      官亦稱併辦意旨如告訴狀，而依該告訴狀所載，係告訴人壬○○與被告癸○○
      間，因合夥出資衍生之糾紛，其所列之罪名有「偽造文書」、「詐欺」、「背
      信」、「侵占」「串證」等，與本件犯罪態樣不同，且時間係在七十八年間，
      與本件相距六、七年，告訴人壬○○亦認為其告訴部分與本案間，並無裁判上
      一罪之關係（本院卷第一九三頁），是亦難認定被告癸○○係基於同一之概括
      犯意為之，且無裁判上一罪之關係。
    綜上，併辦部分與本件並無裁判上一罪之關係，無從併辦，應退回檢察官另行處
    理。
據上論斷，應依刑事訴訟法第三百六十九條第一項前段、第三百六十四條、第二百九
十九條第一項前段，刑法第二十八條、第三百三十九條第一項、第四十一條第一項、
第二條第一項前段，罰金罰鍰提高標準條例第一條前段、第二條，判決如主文。
本案經檢察官張啟彬到庭執行職務。
中      華      民      國      九十一      年      五      月    十    日
                              臺灣高等法院刑事第二十四庭
                                  審判長法  官  陳  貽  男
                                        法  官  王  炳  梁
                                        法  官  李  世  貴
右正本證明與原本無異。
如不服本判決應於收受送達後十日內向本院提出上訴書狀，其未敘述上訴之理由者並
得於提起上訴後十日內向本院補提理由書（均須按他造當事人之人數附繕本）。
                                        書記官  魏  汝  萍
中      華      民      國      九十一      年      五      月    十    日
附錄    本判決論罪科刑法條：
國刑法第三百三十九條
  意圖為自己或第三人不法之所有，以詐術使人將本人或第三人之物交付者，處五年
  以下有期徒刑、拘役或科或併科一千元以下罰金。
  以前項方法得財產上不法之利益或使第三人得之者，亦同。
  前二項之未遂犯罰之。
